【裁判字號】    94,簡,811
【裁判日期】    950801
【裁判案由】    全民健康保險
【裁判全文】
臺北高等行政法院判決
                                     94年度簡字第00811號
原      告  甲○○
訴訟代理人  乙○
被      告  中央健康保險局台北分局
代  表  人  蔡淑鈴（經理）
上列當事人間因全民健康保險事件，原告不服行政院衛生署中華
民國94年7月28日衛署訴字第0940025642號訴願決定，提起行政
訴訟。本院判決如下：
    主  文
原告之訴駁回。
訴訟費用由原告負擔。
    事  實
緣原告於民國（下同）89年7月1日自和信電訊股份有限公司（下
稱和信電訊公司）轉出後即未再加保，經被告執行輔導保險對象
納保作業時發現，乃分別於92年9月5日及93年4月21日函知其應
儘速辦理投保手續，惟均未獲回應。被告爰於93年10月18日以健
保北承二字第0931010390號函知原告，已逕自為其辦理自89年7
月1日起以全民健康保險第6類第2目（地區人口）被保險人身分
於台北市中正區公所補辦加保，並於開計93年9月保險費繳款單
時，追溯補收其89年7月至93年9月保險費共計新台幣（下同）30
,804元。原告不服，向全民健康保險爭議審議委員會申請審議，
經該會以94年3月16日（93）權字第13666號審定駁回。原告猶未
甘服，提起訴願，遭駁回後，遂向本院提起行政訴訟。茲摘敘兩
造訴辯意旨如次：
甲、原告起訴意旨略謂：
一、國家法律應經立法院三讀通過，並須經總統公布而生效，是
    凡政府機關及人民均有遵守之義務，執法機關不應扭曲法條
    意義及其立法精神，甚或擴張解讀。而國家為保護人民應有
    之權益，於強制之全民健康保險法中有所謂停保規定，行政
    機關於催繳保險費時，不應違背上開原則及精神。原告於89
    年7月1日自和信電訊公司離職，於同年月12日出境，其健保
    之權利義務已因離職及和信電訊公司不再經手而中止，被告
    不應以全民健康保險法屬強制法而不於一定時間內與原告或
    家屬取得聯繫告知應辦事宜及繳費等，況原告自離職起從未
    以健保身分享受權益，已屬實質停保身分。
二、政府對法令之宣導勢必無法周全，人民不瞭解行政法令時，
    亦不能與刑法相提並論，刑法規範之犯行，為人類與生俱來
    或在本能良知意識其屬非法，稍加宣導即可瞭解，然行政法
    令若未事前告知即不能犧牲或牴觸人民對該法令之善意不知
    ，被告稱基於便民立場，不得因不瞭解法令規定內容而主張
    免除應負擔之義務云云，此種所謂便民方式及解釋豈屬合法
    、合理？原告訴訟代理人之配偶林春燕長期以來按月接獲保
    險費繳納通知單並能按月繳交，而原告同屬一個家庭，足證
    原告家屬成員對健保責任之誠實與忠貞。是因被告未於一定
    期間通知原告應辦事宜及按月催繳保險費，時隔4年溯及結
    算，影響原告權益，此等情事絕非可歸責原告，請被告提出
    明確之法律依據。
三、訴願決定稱被告曾分別於92年9月5日及93年4月21日以通函
    告知原告應儘速辦理投保手續，惟均未獲回應云云，原告對
    上開2函確實從未收悉，若有收悉，決不至任由保險費逐月
    遞增而不予處理，倘被告確有向原告函告催辦或催繳，則請
    其提出原告收悉之依據，原告自當負起自92年9月5日或93年
    4月1日起應負之保險費。又被告及訴願決定機關對原告所提
    訴願書內容，未有正面解讀，故原告援引訴願書內容，俾作
    部分理由依據。
四、請撤銷被告93年10月18日健保北承二字第0931010390號函、
    全民健康保險爭議審議委員會（93）權字第13666號審定及
    行政院衛生署94年7月28日衛署訴字第0940025642號訴願決
    定。
乙、被告答辯意旨略謂：
一、按「具有中華民國國籍，符合下列各款規定資格之一者，得
    參加本保險為保險對象：一、曾有參加本保險紀錄或參加本
    保險前4個月繼續在臺灣地區設有戶籍者。」、「符合第10
    條規定之保險對象，除第11條所定情形外，應一律參加本保
    險。」、「投保單位應於保險對象合於投保條件之日起3日
    內，向保險人辦理投保；並於退保原因發生之日起3日內，
    向保險人辦理退保。」、「保險對象不依本法規定參加本保
    險者，處新台幣3千元以上1萬5千元以下罰鍰，並追溯自合
    於投保條件之日起補辦投保，於罰鍰及保險費未繳清前，暫
    不予保險給付。」全民健康保險法第10條第1項第1款、第11
    條之1、第16條及第69條之1分別定有明文。次按保險對象預
    定出國6個月以上者，得辦理停保；保險對象出國6個月以上
    者，自返國之日辦理復保。但出國期間未滿6個月返國者，
    應註銷停保並補繳保險費，全民健康保險法施行細則第36條
    第2款及第38條第1項第2款亦分別定有明文。又依中央健康
    保險局88年3月17日健保承字第88003611號函訂定保險對象
    出國停保、返國復保相關作業處理原則，保險對象自原單位
    轉出後未加保旋即出國者，同意其在國外期間或返國後同時
    補辦追溯加保、停保手續。
二、為提供國人適切醫療照護，以保障全體國民之健康權，故政
    府依法訂定全民健康保險法，且該法係經立法院審議通過，
    並經總統公布施行之法律，全國國民即有主動知悉及遵循之
    義務，該法相關規定被告多年來持續舉辦各種說明會及利用
    各項媒體廣為宣導。法律係人民權利義務之基本規範，全體
    國民一體適用，個人不得因不瞭解法令規定內容或未曾使用
    該保險之醫療資源，而主張免除應負擔之義務。
三、依上開規定，全民健康保險係強制性之社會保險，凡符合加
    保資格之保險對象，均有依法以適當身分持續投保及繳納保
    險費之義務，且不能中斷投保。依全民健康保險法第69條之
    1規定，保險對象不依該法規定參加該保險者，除處罰鍰外
    ，並追溯自合於投保條件之日起補辦投保，及應追補應繳之
    保險費。惟考量長期出國人員於國外就醫之可近性與國內存
    有差異，遂於同法施行細則第36條第2款明定，預定出國6個
    月以上者，「得」辦理停保。而所謂長期出國，係以每單次
    出境逾6個月為要件，至究係何原因出國與停保生效與否無
    涉。保險對象如選擇辦理停保應於出國前主動提出申請，且
    以每單次出國6個月以上為要件，如未提出申請停保，即為
    依全民健康保險法規定應繼續加保之保險對象及負有繳納保
    險費之義務。此規定一方面保障選擇不辦理停保而繼續繳費
    者，如於國外發生疾病傷害，可獲得我國健保保障；他方面
    亦在防止未申請停保者於出國期間未發生疾病傷害，但卻於
    回國後主張可依規定辦理停保，以規避保險費之繳納。又鑒
    於民眾不諳上開法規，對自投保單位轉出後未以適當身分加
    保即出國者，其出境紀錄中確實有單次出國停留國外超過6
    個月以上之事實，為維護其權益，乃同意從寬處理，准予事
    後追溯補辦該期間之停保手續。
四、經查原告之出入境紀錄、個人戶籍資料查詢結果影本，其自
    和信電訊公司轉出後未再加保，於89年7月12日旋即出國，
    至93年10月4日入境，期間曾多次入出境，惟每次出國停留
    國外期間皆未滿6個月，與補辦停保規定未符，被告依上開
    規定核定原告自89年7月1日轉入台北市中正區公所，並核定
    其應繳納93年9月保險費30,804元（含補繳89年7月至93年8
    月及93年9月當月份保險費），於法並無不合。
五、原告為中華民國國籍，為全民健康保險強制納保之保險對象
    ，其於89年7月1日自和信電訊公司轉出後，89年7月12日出
    境，至93年10月9日出境，期間曾多次入出境，其實際狀況
    當屬原告本身最為明瞭，當時應依適當身分辦理全民健康保
    險之加保、停保、退保等事宜，惟其疏忽未為申報，致其健
    保之權利懸宕未定，是本案係因原告自和信電訊公司轉出後
    ，未主動申報加保所致。況原告於87年3月9日至同年5月15
    日及87年9月1日至89年7月1日投保於和信電訊公司，並據原
    告提出其家屬林燕香長期以來皆為全民健康保險之保險對象
    且按月繳納保險費，則其獲取該保險出國辦理停保相關訊息
    應不困難。且原告於86年8月15日至87年3月9日曾投保於該
    公所，原告對該保險之相關規定應相當知悉，是原告稱政府
    於處分人民在行政方面之權利義務時，若未事前告知即不能
    犧牲或牴觸人民對該項法令之善意不知、於原告離職後未主
    動與之連繫、自其離職後從未以健保身分就醫享受健保權利
    ，已屬實質上停保云云，顯為卸責之詞。
六、保險對象於追溯加保期間如有自墊醫療費用情事，於行政程
    序法規定請求權期間內，依全民健康保險特殊情況自墊醫療
    費用核退作業要點規定，得於欠費繳清之日起6個月內檢具
    單據正本及費用明細等資料，向被告申請核退，其就醫之權
    益仍受保障。
七、綜上，請駁回原告之訴，訴訟費用由原告負擔。
    理  由
一、按「具有中華民國國籍，符合下列各款規定資格之一者，得
    參加本保險為保險對象：一、曾有參加本保險紀錄或參加本
    保險前4個月繼續在臺灣地區設有戶籍者。」、「符合第10
    條規定之保險對象，除第11條所定情形外，應一律參加本保
    險。」、「投保單位應於保險對象合於投保條件之日起3日
    內，向保險人辦理投保；並於退保原因發生之日起3日內，
    向保險人辦理退保。」、「本保險之保險費，應於被保險人
    投保當月繳納全月保險費，．．」、「保險對象不依本法規
    定參加本保險者，處新台幣3千元以上1萬5千元以下罰鍰，
    並追溯自合於投保條件之日起補辦投保，於罰鍰及保險費未
    繳清前，暫不予保險給付。」分別為全民健康保險法第10條
    第1項第1款、第11條之1、第16條、第29條第2項前段及第69
    條之1所規定。次按「保險對象有下列情形之一者，得辦理
    停保，由投保單位填具停保申報表一份送交保險人，並於失
    蹤或出國期間暫停繳納保險費：．．二、預定出國6個月以
    上者。．．」、「保險對象於停保原因消失後，依下列規定
    辦理：．．二、出國6個月以上者，自返國之日辦理復保。
    但出國期間未滿6個月返國者，應註銷停保，並補繳保險費
    。」同法施行細則第36條第2款、第38條第1項第2款亦分別
    定有明文。又依中央健康保險局88年3月17日健保承字第880
    03611號函訂定保險對象出國停保、返國復保相關作業處理
    原則，保險對象自原單位轉出後未加保旋即出國者，同意其
    在國外期間或返國後同時補辦追溯加保、停保手續。
二、本件原告於89年7月1日自和信電訊公司轉出後即未再加保，
    經被告執行輔導保險對象納保作業時發現，乃分別於92年9
    月5日及93年4月21日函知其應儘速辦理投保手續，惟均未獲
    回應。被告爰於93年10月18日以健保北承二字第0931010390
    號函知原告，已逕自為其辦理自89年7月1日起以全民健康保
    險第6類第2目（地區人口）被保險人身分於台北市中正區公
    所補辦加保，並於開計93年9月保險費繳款單時，追溯補收
    其89年7月至93年9月保險費共計30,804元。原告不服，向全
    民健康保險爭議審議委員會申請審議，經該會以94年3月16
    日（93）權字第13666號審定駁回。原告猶未甘服，提起訴
    願，遭駁回後，遂向本院提起行政訴訟，並以事實欄所示各
    節據為爭議。惟查：
１、全民健康保險係強制性之社會保險，凡符合加保資格之保險
    對象，均有依據全民健康保險法及其相關規定，以適當身分
    投保及繳納保險費之義務，且不得有中斷投保之情形。又為
    考量符合加保資格而長期停留國外之保險對象，其使用健保
    醫療資源之方便性，異於國內之保險對象，故於全民健康保
    險法施行細則第36條及第38條訂定出國停保、復保之規定，
    賦予保險對象選擇權。是保險對象倘有預定出國6個月以上
    之計畫，得於出國前洽請投保單位辦理停保手續，該次出國
    期間暫停繳納保險費，健保亦暫停醫療給付；而該長期停留
    國外之保險對象，亦得不申請停保，使健保效力持續生效，
    於出境停留國外期間，仍得繼續享有健保之醫療保障。
２、原告為中華民國國籍，設籍於台北市中正區○○○路116巷
    23弄1號9樓之2，即屬全民健康保險之保險對象，並有依法
    加保及繳納保險費之義務。查原告於89年7月1日自和信電訊
    公司轉出後即未再加保，旋於89年7月12日出國，至93年10
    月4日入境，其間曾多次出入境，惟每次出境停留國外期間
    皆未滿6個月，此有原告之出入境紀錄、個人戶籍資料查詢
    結果及保險對象投保歷史影本附原處分卷可稽，則原告之情
    形，顯與全民健康保險法施行細則第36條及第38條所定出國
    停保、復保之規定不符。準此，被告於查得上開事實後，為
    原告辦理自89年7月1日起以全民健康保險第6類第2目（地區
    人口）被保險人身分，於台北市中正區公所補辦加保，並於
    開計93年9月保險費繳款單時，追溯補收其89年7月至93年9
    月保險費共計30,804元，於法洵無不合。至原告訴稱其健保
    之權利義務已因離職及和信電訊公司不再經手而中止，且其
    自離職起從未以健保身分享受權益，已屬實質停保身分云云
    ，無乃對於全民健康保險法及其施行細則有關停保、復保之
    規定有所誤解，所訴核無可採。
３、全民健康保險法係經立法院三讀通過、總統公布施行之法律
    ，全國國民均有知悉及遵循之義務，且全民健康保險法及其
    相關規定並未有主管機關須踐行輔導說明告知之義務，人民
    始負有以適當身分投保以及繳納保險費之義務之相關規定，
    故人民不得主張因不諳法令或主管機關是否告知或未曾使用
    健保之醫療資源而主張免除其應負之義務責任（況全民健康
    保險於84年開辦時，中央健康保險局及所屬各分局即已透過
    廣播、電視、平面媒體、電腦網站、基層村里民大會等各種
    管道，宣導健保相關規定）。經查，原告於87年3月9日至同
    年5月15日及87年9月1日至89年7月1日投保於和信電訊公司
    之前，即曾於86年8月15日至87年3月9日投保於台北市中正
    區公所，益證原告對於全民健康保險之相關規定應知之甚詳
    ，無待被告之輔導說明告知，即應於89年7月1日自和信電訊
    公司轉出後，主動以全民健康保險第6類第2目（地區人口）
    被保險人身分於台北市中正區公所補辦加保，是原告稱被告
    未與原告或家屬取得連繫告知應辦事宜及繳費等，且政府若
    未事前告知即不能犧牲或牴觸人民對該法令之善意不知云云
    ，顯為卸責之詞，不足採取。
三、綜上所述，被告以93年10月18日健保北承二字第0931010390
    號函知原告，已逕自為其辦理自89年7月1日起以全民健康保
    險第6類第2目（地區人口）被保險人身分於台北市中正區公
    所補辦加保，並於開計93年9月保險費繳款單時，追溯補收
    其89年7月至93年9月保險費共計30,804元，徵諸前揭規定及
    說明，並無違誤。審議審定及訴願決定遞予維持，俱無不合
    。原告猶執前詞，聲明撤銷，為無理由，應予駁回。
四、兩造其餘攻擊防禦方法均與本件判決結果不生影響，故不逐
    一論述，又本件適用簡易訴訟程序，爰不經言詞辯論逕為判
    決，併予敘明。
據上論結，本件原告之訴為無理由，爰依行政訴訟法第233條第1
項、第236條、第98條第3項前段，判決如主文。
中    華    民    國    95    年    8    月     1     日
                              第六庭法官  曹瑞卿
上為正本係照原本作成。
本件以訴訟事件所涉及之法律見解具有原則性者為限，始得於本
判決送達後20日內向本院提出上訴狀並表明上訴理由，如已於本
判決宣示後送達前提起上訴者，應於判決送達後20日內補具上訴
理由（均按他造人數附繕本），且經最高行政法院許可後方得上
訴。
中    華    民    國    95    年    8    月     1     日
                                  書記官  方偉皓


司法院資訊處製作；財團法人民間司法改革基金會備份。
